【裁判字號】    95,上訴,1554
【裁判日期】    951017
【裁判案由】    殺人未遂
【裁判全文】
臺灣高等法院高雄分院刑事判決        95年度上訴字第1554號
上  訴  人  臺灣屏東地方法院檢察署檢察官
上  訴  人
即  被  告  丁○○
                    （
被      告  戊○○
上列二人共同
指定辯護人  本院公設辯護人甲○○
上列上訴人因被告殺人未遂案件，不服臺灣屏東地方法院94年度
訴字第982 號中華民國95年6 月22日第一審判決（起訴案號：臺
灣屏東地方法院檢察署94年度偵字第4728號），提起上訴，本院
判決如下：
     主  文
上訴駁回。
     事  實
一、丁○○有違反肅清煙毒條例、殺人未遂等前科（未構成累犯
    ）；戊○○前於92年間因違反毒品危害防制條例案件，經臺
    灣屏東地方法院以92年度訴字第556 號判決判處有期徒刑8
    月確定，於93年9 月27日縮刑期滿執行完畢。
二、簡樁朕前因向乙○○借款未果發生口角，竟心生不滿，於民
    國94年7 月8 日19時30分許，自其家中取出其所有菜刀1 把
    藏放在褲頭上，並要求其弟戊○○騎乘機車搭載其前往陳緯
    絃（原名丙○○）所經營、位於屏東縣萬丹鄉○○村○○路
    244 號之「順天金香舖」尋找乙○○，丁○○抵達後將菜刀
    交予戊○○囑其在外等候，即自行持其所有置於機車腳踏墊
    下之西瓜刀進入上址屋內欲砍殺乙○○，乙○○見狀順手持
    屋內晒衣架之鐵管抵擋丁○○之攻擊，丁○○明知乙○○頸
    部並無任何保護，倘以其所持之西瓜刀直接揮砍人體頸部，
    足以發生致人於死之結果，仍基於殺害乙○○之故意，以右
    手高舉西瓜刀猛力由正面往乙○○左側頸部砍下，致乙○○
    頸部受有7 公分之切割傷，乙○○受傷後即出手欲奪取丁○○所持西瓜刀，2 人因扭打、搶刀而跌坐在地，乙○○並壓
    制丁○○的身體，此時戊○○因聽聞屋內有打鬥之聲而自外
    進入屋內，見狀竟生傷害乙○○之犯意，持菜刀自後砍傷乙○○之後腦及背部，惟乙○○仍奮力制伏丁○○，使其無法
    遂行殺人犯意，並壓住戊○○所持菜刀，復經陳緯絃（原名
    丙○○）出言制止雙方打鬥並搶下西瓜刀丟出屋外後，丁○○、戊○○始行離去，丁○○並將西瓜刀帶走丟棄於附近排
    水溝中而滅失，乙○○因此受有頭皮及頸部切割傷（頭皮約
    5 公分、頸部約7 公分）、左手臂及背部多處擦傷等傷害。
三、案經乙○○訴由屏東縣警察局屏東分局報告臺灣屏東地方法
    院檢察署檢察官偵查起訴。
    理  由
壹、證據能力部分：
    按被告以外之人於偵查中向檢察官所為之陳述，除顯有不可
    信之情況外，得為證據，刑事訴訟法第159 條之1 第2 項定
    有明文。證人陳緯絃（原名丙○○）於偵查中經具結向檢察
    官所為之陳述，均屬傳聞證據；惟現階段刑事訴訟法規定，
    檢察官代表國家偵查犯罪、實施公訴，依法其有訊問被告、
    證人及鑑定人之權，而實務運作時，檢察官偵查中向被告以
    外之人所取得之陳述，原則上均能遵守法律規定，不致違法
    取供，其可信度極高，且本案被告並未提出有何顯不可信之
    情形，是依上開規定得為證據。
貳、實體部分：
一、訊據上訴人即被告丁○○（下稱被告）對其於前揭時、地持
    西瓜刀揮砍告訴人乙○○之事實固坦承不諱，惟矢口否認有
    何殺人犯行，辯稱：伊僅係要教訓乙○○，並無致乙○○於
    死之意云云；另訊據被告戊○○對其於前揭時、地手持菜刀
    進入上址順天金香舖，並攻擊乙○○之事實亦坦承不諱，惟
    辯稱：伊僅以握拳之方式毆打乙○○，並未以菜刀砍傷乙○○云云。經查：
（一）前揭被告丁○○、戊○○先後分持西瓜刀、菜刀砍傷乙○○之事實，業據證人即告訴人乙○○、證人陳緯絃（原名
      丙○○）指證歷歷。證人即告訴人乙○○於原審審理時結
      證稱：案發前2 天，丁○○向我借錢我不借，我很生氣有
      責備丁○○，後來案發當天丁○○來2 次，第1 次沒有帶
      工具，第2 次進來右手拿西瓜刀，他要殺我，我要搶刀，
      我就順手拿1 支晒衣管抵抗，後來我們打在一起，當時我
      搶刀又跌倒，脖子上被砍了1 刀，我壓在丁○○的身體上
      ，這時戊○○就進來了，戊○○進來後砍我的背後，他沒
      有用拳頭打我等語（見原審卷第80頁及反面）；證人陳緯
      絃（原名丙○○）於偵查中及原審審理時亦證稱：丁○○
      先拿西瓜刀進來，一進來就直接砍乙○○，乙○○拿了1
      支鐵管抵抗，我怕被波及就跑到屋外，戊○○那時坐在外
      面機車上，丁○○與乙○○打起來後，戊○○才拿了1 把
      菜刀進去，我又跟著進去，丁○○與乙○○都坐在地上搶
      刀子，我要過去把他們撥開，戊○○就拿著菜刀從乙○○
      後面砍下去等語（見偵卷第33頁、原審卷第82頁反面至84
      頁反面），並有國軍高雄總醫院屏東分院95年3 月13日民
      服字第0950000062號函之告訴人病歷資料1 份（見原審卷
      第110 至115 頁）、診斷證明書1 紙（見警卷第30頁）在
      卷可稽，堪認屬實。至證人陳緯絃（原名丙○○）於本院
      審理時證稱：我是跟戊○○一前一後進去，進去的時候，
      戊○○背向著我，戊○○是用拳頭或是用刀砍我記不起來
      等語（見本院卷第70頁），與其於原審審理時所為之上開
      證述不符，參以其於本院審理時亦證稱：一審審理時離案
      發時間比較近，那時候所講的是真實的；我在偵查中有說
      戊○○拿著菜刀從乙○○之後面砍下去等語（見本院卷第
      71頁），故其於本院審理時證稱其進去時戊○○背向著我
      ，戊○○是用拳頭或是用刀砍我記不起來等情，顯係迴護
      被告戊○○之詞，不足採信。
（二）被告丁○○雖辯稱並無殺人犯意云云，惟被告丁○○於原
      審審理時自承伊持西瓜刀砍告訴人，且第一刀即砍向頸部
      或頭部，並知悉西瓜刀足以為殺人工具等情不諱；查頸部
      係連接頭部與身體間之重要關口，其內有輸送維繫人體所
      必須之血液、空氣、食物之大動脈血管及氣管、食道等重
      要器官，頸椎並屬身體的生命中樞部位，且因無其他堅硬
      之骨骼保護，極為脆弱，若受攻擊，極易造成重大傷害而
      導致生命危險，此為社會一般人可得而知，被告丁○○對
      此亦當有所認知，詎被告丁○○明知如此，竟仍預藏西瓜
      刀，並以右手持該西瓜刀猛砍向告訴人乙○○之左側頸部
      ，告訴人雖持鐵管抵抗，仍受有頸部長達7 公分之切割傷
      ，顯見被告丁○○當時下手之快、力道之重，足認被告丁○○確有欲致被害人於死之故意甚明，雖然告訴人於送醫
      急救時意識清楚，生命跡象穩定，無休克現象，無立即之
      生命危險，有國軍高雄總醫院附設屏東民眾診療服務處95
      年9 月18日醫福字第0950000036號函可按（見本院卷第56
      頁），惟仍無解其殺人之犯意。至告訴人與證人陳緯絃（
      原名丙○○）雖均證稱後來係陳緯絃（原名丙○○）叫大
      家放手，所以雙方都放手，被告2 人即離開等語；惟被告
      丁○○供稱當時已遭告訴人壓制在地上，當時並兩手握住
      西瓜刀想要推開等語；告訴人亦證稱：我先制伏丁○○，
      後來我把戊○○手上的菜刀壓在桌上，戊○○就跑出去了
      ，丁○○雖然還拿著西瓜刀，但我已把西瓜刀架在丁○○
      的脖子上，刀刃向著他的脖子等語明確（見原審卷第87頁
      反面），可見被告丁○○當時係因已處於弱勢，而無法再
      行攻擊告訴人，始願放開手上所持之西瓜刀，而離開現場
      ，並非原即無繼續砍殺告訴人之意，被告丁○○所辯，實
      無足採。
（三）另被告戊○○雖辯稱伊因來不及把菜刀丟掉就衝進去，且
      係右手拿菜刀、刀刃朝內，以握拳之方式毆打告訴人云云
      ；惟告訴人及證人陳緯絃（原名丙○○）均證述被告戊○○係持菜刀從告訴人身後砍下去等語明確，詳如前述；且
      被告戊○○於原審審理時亦供承：我打乙○○之背部及後
      腦等語（見原審卷第85頁反面），然依卷附告訴人之病歷
      暨所附告訴人傷勢照片所示，告訴人頭部、背部所受之傷
      害均為長條狀之割裂傷，並無遭人以拳頭毆打後所生之腫
      脹、瘀血等情形，核與告訴人及證人陳緯絃（原名丙○○
      ）之證述相符。此外，被告戊○○若僅欲以拳頭毆打告訴
      人，大可放下菜刀後再行徒手毆打告訴人，且先將菜刀放
      下或棄於一旁無消須臾，被告戊○○所辯將菜刀刀刃反轉
      向內後，仍手持菜刀，而以拳頭毆打告訴人云云，實與常
      情有違，無足採信，應認被告戊○○確有持菜刀砍傷告訴
      人之後腦及背部無誤。
（四）至警方於94年9 月28日在被告丁○○與戊○○之住處扣得
      之菜刀1 把，雖據被告丁○○指為其於同年7 月8 日前往
      「順天金香舖」時所攜帶之菜刀，並供稱：我家菜刀只有
      這把，平常家裡人都會用到，切菜或肉類云云，惟該菜刀
      扣案之時間距本件案發時已逾2 月，且係被告丁○○於為
      警拘提時自行任意提出，有屏東縣警察局屏東分局偵查隊
      扣押筆錄暨扣押物品目錄表1 份可參，被告戊○○、告訴
      人復均稱無法確認是否為本件案發時所使用之菜刀，是該
      菜刀究竟是否為本件案發時被告戊○○所使用者，已非無
      疑；又依上開扣押物品目錄表所載，該菜刀之查扣地點為
      被告丁○○之車庫內，此顯與被告丁○○所供其家裡僅有
      1 把菜刀，且為家人日常生活所使用之情不相符合；此外
      ，被告丁○○供承伊案發時左手手掌及右手虎口都有流血
      ，且係伊將菜刀帶回家等語，則該菜刀勢必會有多處沾染
      被告丁○○之血液，然經本院將扣案菜刀送請內政部警政
      署刑事警察局鑑定之結果，除刀面上1 處以Kastle-Meyer
      血跡反應檢測法檢測結果，呈陽性反應外，菜刀其餘刀面
      、刀鋒及刀柄處，以Kastle-Meyer血跡反應檢測法檢測結
      果，均呈陰性反應，有該局95年4 月6 日刑醫字第095003
      5036號函送鑑驗書1 份附卷可稽，亦與被告丁○○所供不
      符，堪認該扣案菜刀確非被告戊○○於本件案發時所持之
      菜刀。
（五）公訴意旨雖認被告戊○○與被告丁○○具有殺人之犯意聯
      絡，惟被告戊○○辯稱：丁○○原僅告知伊要去「順天金
      香舖」找朋友，不知丁○○攜帶西瓜刀及菜刀，抵達後丁○○即單獨1 人進入該址，伊則在機車上等候，伊係因聽
      到丁○○與人爭吵之聲音才進入屋內，且見丁○○與告訴
      人爭搶西瓜刀，丁○○並為告訴人所壓制，始出手打告訴
      人等語，核與證人即共同被告丁○○、告訴人、證人陳緯
      絃（原名丙○○）證述情節大致相符，若被告戊○○與被
      告丁○○有共謀殺害告訴人，依常理被告戊○○應與被告
      丁○○一同進去，各持西瓜刀及菜刀，聯手砍殺告訴人才
      是，惟依上開被告戊○○之犯案情節觀之，實難認其與被
      告丁○○事前即已共同謀議欲殺害告訴人；且被告戊○○
      與告訴人均稱渠2 人原本素不相識，是被告戊○○與告訴
      人並無恩怨，僅係見被告丁○○與告訴人扭打且處於弱勢
      始出手傷害告訴人，其目的僅在於幫助被告丁○○脫困，
      應無殺害告訴人之動機或犯意。且被告戊○○進入該址時
      ，告訴人正與被告丁○○爭搶西瓜刀，已無暇顧及自其後
      方而來之攻擊，則當時若被告戊○○確有致告訴人於死之
      意，大可趁告訴人未及反應及無暇顧及之際，將所持菜刀
      猛力朝告訴人之頸部等較為脆弱或其他致命之要害部位揮
      砍，然被告戊○○僅持菜刀砍傷告訴人之頭部及背部，且
      施力亦有所保留，是以告訴人僅受有頭部約5 公分長之切
      割傷及背部多處撕裂傷，頭部電腦斷層及X 光檢查均為正
      常，無頭骨骨折，有告訴人之病歷資料可參，顯見被告戊○○下手時並無致人於死之犯意，否則以當時情形，告訴
      人背後全無防備，陳緯絃（原名丙○○）又係於被告戊○○之後進入該址，尚未及加以阻止，被告戊○○復手持菜
      刀，若其係基於殺人犯意為之，告訴人所受傷害又豈止於
      此？綜上足認被告戊○○主觀上應僅具有普通傷害之故意
      ，而無殺人之犯意，被告戊○○所辯無殺人故意尚堪採信
      。
（六）綜上所述，本件事證明確，被告丁○○、戊○○犯行均堪
      認定，應予依法論科。
二、核被告丁○○所為，係犯刑法第271 條第2 項、第1 項之殺
    人未遂罪；被告戊○○所為，係犯刑法第277 條第1 項之普
    通傷害罪，公訴意旨認被告戊○○所為亦係犯刑法第271 條
    第2 項、第1 項之殺人未遂罪，容有未洽，惟基本社會事實
    相同，爰依法變更起訴法條。被告丁○○已著手於殺人行為
    之實施而不遂，為未遂犯，應依刑法（修正後）第25條第2
    項之規定，減輕其刑（刑法已於94年2 月2 日修正公布，自
    95年7 月1 日施行，有關「未遂犯之處罰，得按既遂犯之刑
    減輕」之規定，由修正前第26條前段變更為修正後第25條第
    2 項，附此敘明）。又被告戊○○前於92年間因違反毒品危
    害防制條例案件，經臺灣屏東地方法院以92年度訴字第556
    號判決判處有期徒刑8 月確定，於93年9 月27日縮刑期滿執
    行完畢，有臺灣高等法院被告前案紀錄表1 份為憑，其於有
    期徒刑執行完畢後，5 年以內再犯本件有期徒刑以上之罪，
    為累犯，應依刑法第47條規定加重其刑。
三、原審認被告丁○○觸犯殺人未遂罪、被告戊○○觸犯普通傷
    害罪罪證明確，因而適用刑事訴訟法第300 條、刑法第271
    條第2 項、第1 項、第277 條第1 項、第47條、第25條第2
    項、修正前第41條第1 項前段，修正前罰金罰鍰提高標準條
    例第2 條，現行法規所定貨幣單位折算新台幣條例第2 條之
    規定，並審酌被告被告丁○○、戊○○均素行不佳，有臺灣
    高等法院被告前案紀錄表2 份可憑，否認犯行，被告丁○○
    僅因細故即起意殺害告訴人，實難憫恕，惟念告訴人所受傷
    勢尚非甚重，及被告2 人已與告訴人達成和解等一切情狀，
    被告丁○○量處有期徒刑5 年6 月，被告戊○○量處有期徒
    刑5 月，被告戊○○並諭知如易科罰金以銀元300 元即新台
    幣900 元折算1 日。復說明被告丁○○行兇時持用之西瓜刀
    1 把，雖為被告丁○○所有之物，惟已經被告丁○○棄置於
    排水溝中無法尋覓，業據被告丁○○供承在卷，衡情業已滅
    失，爰不予諭知沒收；另被告戊○○用以砍傷告訴人之菜刀
    ，係被告丁○○交予被告戊○○持有，並非被告戊○○所有
    之物，則據被告戊○○供承在卷，依法亦不予宣告沒收。又
    被告行為後，刑法業於94年2 月2 日修正公布，95年7 月1
    日施行，第41條第1 項前段關於易科罰金之規定業經修正為
    ：「犯最重本刑為5 年以下有期徒刑以下之刑之罪，而受6
    個月以下有期徒刑或拘役之宣告者，得以新台幣1 千元、2
    千元或3 千元折算1 日，易科罰金。」：修正前之舊法規定
    ：「犯最重本刑為5 年以下有期徒刑以下之刑之罪，而受6
    個月以下有期徒刑或拘役之宣告，因身體、教育、職業、家
    庭之關係或其他正當事由，執行顯有困難者，得以1 元以上
    3 元以下折算1 日，易科罰金。」又修正前罰金罰鍰提高標
    準條例第2 條前段（現已刪除）規定，就其原定數額提高為
    100 倍折算1 日，則被告行為時之易科罰金折算標準，應以
    銀元300 元折算1 日，經折算為新臺幣後，應以新臺幣900
    元折算為1 日。而依最高法院95年第8 次刑事庭會議決議三
    （二）：易科罰金之折算標準及期限，新法施行後，應依新
    法第2 條第1 項之規定，適用最有利於行為人之法律；則比
    較修正前後之易科罰金折算標準結果，以95年7 月1 日修正
    公布施行前之規定，較有利於被告，則應依刑法第2 條第1
    項前段，適用修正前刑法第41條第1 項前段規定，定其折算
    標準。又行為後法律有變更者，依修正前刑法第2 條第1 項
    之規定，以適用裁判時法為原則，如行為時法有利於行為人
    ，則例外適用行為時法；依修正後刑法第2 條第1 項規定，
    以適用行為時法為原則，惟如裁判時法有利於行為人，則例
    外的適用裁判時法。以往實務見解，認原判決未及比較適用
    新舊法時，上訴後，雖比較結果以舊法有利於行為人，而原
    判決別無其他撤銷事由，仍應由本院以此為由撤銷改判。惟
    修正後之規定係以適用行為時法為原則，因此原判決雖未及
    比較適用，然上訴本院後，經比較新舊法，行為後之法律並
    非較有利於行為人，仍應適用行為時法，則原判決適用行為
    時法即無不當，自不構成撤銷之事由，附此敘明。其認事用
    法，核無不合，量刑亦屬允當。被告丁○○上訴意旨否認犯
    罪，指摘原判決不當；公訴人上訴意旨認被告戊○○與原審
    丁○○有殺人之犯意聯絡，指摘原判決不當，均無理由，應
    予駁回。
據上論斷，應依刑事訴訟法第368條，判決如主文。
本案經檢察官陳新慶到庭執行職務。
中    華    民    國    95    年    10    月    17    日
            刑事第五庭  審判長法  官  曾永宗
                              法  官  王伯文
                              法  官  陳  箐
以上正本證明與原本無異。
被告戊○○不得上訴。
檢察官及丁○○如不服本判決應於收受本判決後10日內向本院提
出上訴書狀，其未敘述上訴理由者，並得於提起上訴後10日內向
本院補提理由書狀（均須按他造當事人之人數附繕本）「切勿逕
送上級法院」。
中    華    民    國    95    年    10    月    17    日
                              書記官  魏文常
附錄本判決論罪科刑法條：
刑法第271 條：
殺人者，處死刑、無期徒刑或10 年以上有期徒刑。
前項之未遂犯罰之。
預備犯第1 項之罪者，處2 年以下有期徒刑。
刑法第277條：
傷害人之身體或健康者，處3 年以下有期徒刑、拘役或1 千元以
下罰金。
犯前項之罪因而致人於死者，處無期徒刑或7 年以上有期徒刑；
致重傷者，處3 年以上10年以下有期徒刑。


司法院資訊處製作；財團法人民間司法改革基金會備份。
